【裁判字號】    92,重上更(四),180
【裁判日期】    950511
【裁判案由】    偽造有價證券
【裁判全文】
臺灣高等法院刑事判決         92年度重上更（四）字第180號
上  訴  人
即  被  告  丙○○
選任辯護人  陳鄭權  律師
            劉君豪  律師
上列上訴人因偽造有價證券案件，不服臺灣士林地方法院84年度
自字第172號，中華民國85年1月12日第一審判決，提起上訴，經
判決後，由最高法院第四次發回更審，本院判決如下：
    主  文
原判決關於丙○○部分撤銷。
丙○○無罪。
    理  由
一、自訴意旨略以：自訴人庚○○（原名鄭行鶿，更名為庚○○
    ，以下均記載為鄭行鶿）於80年 3月初因欲貸款32萬元用以
    購置計程車，乙○○（業經判決無罪確定）表示願為之介紹
    「金主」，鄭行鶿乃於80年3月7日將辦理貸款所需本人及妻
    即自訴人己○○之身分證、房屋及基地所有權狀（房屋坐落
    臺北市○○區○○街153巷1號2樓，基地為同區○○段○○段
    第257號應有部分30分之1）、印鑑章、印鑑證明等交與乙○○。乙○○收受後隨即請丁○○（丙○○之夫，業經判決無
    罪）轉交被告丙○○，被告丙○○又持上開文件再洽代書戊○○（經原審判決自訴不受理確定），告以鄭行鶿夫婦欲貸
    款500萬元，其僅有350萬元，希戊○○貸與不足之 150萬元
    ，為期3月。戊○○為期慎重，乃於80年3月14日上午11時許
    ，由乙○○陪同前往鄭氏夫婦上開房地實地勘查評估，並洽
    彼夫婦再增開本票 1紙（由鄭行鶿、己○○共同為發票人並
    簽章，填具發票日為80年 3月15日；至於到期日及金額則為
    空白，以下簡稱本件空白本票）、空白借據 3紙予戊○○以
    作保障。嗣經鄭行鶿夫婦之同意於同日向臺北市松山地政事
    務所，申請以上開房地為戊○○設定本金最高限額 500萬元
    、期限自80年3月14日至同年9月20日止之抵押權。戊○○乃
    於80年3月16日赴臺北市○○路○段25號9樓之2丁○○夫婦經
    營之全壘打派報公司，將 150萬元交與被告丙○○，冀其轉
    交鄭行鶿，並由被告丙○○於上開空白本票發票人欄簽名蓋
    章，增列為共同發票人，另由被告丙○○簽發面額 150萬元
    、發票日為 3個月後、付款人為華南商業銀行仁愛路分行之
    支票乙紙予戊○○，俾充分擔保其債權。迨借款期限屆至該
    支票經提示獲得付款，戊○○即於80年 6月18日將他項權利
    證明書、抵押權設定契約書、債務清償證明、印鑑證明、鄭
    氏夫妻身分證影本等原辦理抵押權設定登記文件及上開空白
    本票等交與被告丙○○。詎被告丙○○自前收受戊○○貸與
    之 150萬元及該等文件，均未交與鄭行鶿或己○○，亦不為
    之辦理塗銷抵押權設定登記（使自訴人所有之上開房地有虛
    偽不實之00萬元抵押權），竟意圖供行使之用，於不詳時地
    ，在上開本票上加填金額為500萬元、到期日為84年4月20日
    而偽造之（本票詳如附表 1所示），其為行使該本票，乃將
    本票交予明知該本票係偽造之丁○○，再由丁○○於82 年9
    月間某日在臺北市○○○路聚湘亭餐廳交付予不知為偽造之
    鍾年旭（另經判決無罪確定）而向其調借款項而行使之；鍾
    年旭因不知該本票係偽造，乃予收受，並於84年7月4日委由
    不知情之律師徐澎生撰狀聲請原審法院就該本票債務對己○○為強制執行（案號：臺灣士林地方法院84年度票字第1849
    號），經原審法院裁定准許後，又聲請對之強制執行（執行
    案號：臺灣士林地方法院84年度執字第3566號），嗣因己○○提起確認本票債權不存在之訴，經原審判決勝訴（此案判
    決尚未確定）而未得逞，因認被告丙○○涉有刑法第 201條
    第1項之偽造有價證券罪嫌云云。
二、按被告未經審判證明有罪確定前，推定其為無罪；犯罪事實
    應依證據認定之，無證據不得認定犯罪事實；不能證明被告
    犯罪者，應諭知無罪之判決，刑事訴訟法第154條、第301條
    第 1項分別定有明文。再認定不利於被告之事實，需依積極
    證據，茍積極證據不足為不利於被告事實之認定時，即應為
    有利於被告之認定，更不必有何有利之證據。次按，刑事訴
    訟上證明之資料，無論其為直接證據或間接證據，均須達於
    通常一般之人均不致有所懷疑，而得確信其為真實之程度，
    始得據為有罪之認定，若其關於被告是否犯罪之證明未能達
    此程度，而有合理性懷疑之存在，致使無從形成有罪之確信
    ，根據「罪證有疑，利於被告」之證據法則，即不得遽為不
    利被告之認定（最高法院76年度台上字第4986號、32年度上
    字第67號判例意旨參照）；又法院固應依職權調查證據，但
    並無蒐集證據之義務，法院調查之範圍以審判中案內所存在
    之一切證據為限，案內所不存在之證據，即不得責令法院為
    發現真實，應依職權從各方面詳加蒐集、調查（最高法院87
    年度台非字第1號判決意旨參照）。而刑事訴訟法第329條第
    1 項規定：「檢察官於審判期日所得為之訴訟行為，於自訴
    程序，由自訴代理人為之。」，同法第 343條雖規定：「自
    訴程序，除本章有特別規定者外，準用第246條、第249條及
    前章第二節、第三節關於公訴之規定。」，對於檢察官舉證
    責任，雖無準用規定。但本於被告並無自證己罪責任之原則
    ，且為防自訴人濫行訴訟，自訴人舉證責任應與檢察官相同
    ，應類推適用第161條、第163條規定。最高法院91年 4月30
    日91年度第 4次刑事庭會議決議（十一）亦認為：「本法第
    161條、第163條規定係編列在本法第一編總則第十二章「證
    據」中，原則上於自訴程序亦同適用。除其中第161條第2項
    起訴審查之機制、同條第3、4項以裁定駁回起訴之效力，自
    訴程序已分別有第326條第3、4項及第334條之特別規定足資
    優先適用外，關於第161條第1項檢察官應負實質舉證責任之
    規定，亦於自訴程序之自訴人同有適用。」自訴人就本件被
    告犯罪事實，應負舉證責任。又所謂舉證責任，計有「提出
    證據責任」與「說服責任」。檢察官起訴被告犯罪，須先提
    出證據證明被告犯罪事實；以說服法院確信被告犯罪，並至
    「無合理懷疑」之程度。而基於無罪推定原則，及被告並無
    自證己罪之義務，因此被告就抗辯事實，雖負有「提出證據
    責任」，但僅須以「有合理懷疑」程度為已足，倘被告就抗
    辯事實提出證據，若能證明至「有合理懷疑」的程度，而檢
    察官無相反證據推翻時，檢察官已無法證明被告犯罪至「無
    合理懷疑」的程度，被告即應獲無罪判決。
三、自訴人認被告涉有上開犯行，無非以附表一所示之本票一紙
    、土地及建物登記簿謄本、抵押權設定契約書及自訴人鄭行
    鶿、己○○之身分證等影本為論據。訊據上訴人即被告丙○○堅決否認有偽造有價證券犯行，辯稱：依卷附被告所有票
    據代收摺簿內有自訴人鄭行鶿支票即達十餘張之多，倘被告
    完全不認識鄭行鶿，焉有可能收受。又鄭行鶿支票簽發時間
    均在80年2、3月間，與本案貸款時間相近，足認被告與鄭行
    鶿當時應有金錢往來。且縱乙○○持鄭行鶿支票向被告借款
    ，不論李、鄭二人就借款如何分配，鄭行鶿既為票據債務人
    ，且經法院認定之票據金額318萬7千元，及臺灣士林地方法
    院檢察署認定之150萬元，共計470萬元左右，加上利息，被
    告確實對鄭行鶿有抵押債權500萬元，被告持有該500萬元本
    票，並無不當。另設定抵押權係由鄭行鶿代理被告與自訴人
    己○○前往臺北市松山地政事務所辦理。且依證人甲○○證
    言，可知本件本票上之到期日、金額係由鄭行鶿於皇家酒樓
    與丁○○會算欠款時，由鄭行鶿叫身旁的人填寫，且甲○○
    把本票交給鄭行鶿時，票上到期日、金額尚為空白，當鄭行
    鶿再將本票交回給甲○○時，票上到期日、金額已經填上，
    該空白本票確非由被告所填。另自訴人於80年 3月15日書立
    授權書交給債權人戊○○，嗣由被告替鄭行鶿代償 150萬元
    給戊○○後，戊○○又將該授權書交給被告持有，且該授權
    書內載有：「……當借款人未依約定按期償付借款或認為有
    事實上之需要時，得隨時自行填載到期日，並行使票據上權
    利」，該授權書由自訴人親自簽名、蓋章而成立，且經確認
    ，退而言之，縱係被告在本票上填寫到期日、金額，亦屬當
    初授權範圍。況依鑑定結果所知，本件本票上字跡與被告特
    徵不符，益證本票上之到期日、金額絕非被告所填寫等語。
四、依修正後刑事訴訟法施行法第7條之3規定：「中華民國92年
    1 月14日修正通過之刑事訴訟法施行前，已繫屬於各級法院
    之案件，其以後之訴訟程序，應依修正刑事訴訟法終結之。
    但修正刑事訴訟法施行前已依法定程序進行之訴訟程序，其
    效力不受影響」。本件乙○○、戊○○以被告或證人身分於
    偵查、原審所為之陳述，均係依修正前刑事訴訟法規定之程
    序為之，自有證據能力，合先敘明。
五、經查：
（一）本件係自訴人鄭行鶿、己○○夫婦委託乙○○對外辦理貸
      款，乙○○於收受鄭行鶿交付辦理貸款所需本人及己○○
      之身分證、房屋、基地所有權狀、印鑑章、印鑑證明等物
      後，隨即請丁○○（即被告丙○○之夫）轉交被告，被告
      又持上開文件再洽戊○○，告以自訴人夫婦欲貸款 500萬
      元，因僅有350萬元，希戊○○貸與不足之150萬元，為期
      3月。戊○○為期慎重，乃於80年3月14日上午11時許，由
      乙○○陪同前往自訴人夫婦上開房地實地勘查評估，並請
      自訴人夫婦再增開本件空白本票1紙、空白借據3紙及授權
      書 1紙交付戊○○收執以作保障。嗣經自訴人等同意後，
      由鄭行鶿為雙方代理人向臺北市松山地政事務所，以戊○○為抵押權人設定本金最高限額500 萬元之抵押權登記，
      戊○○乃於80年3月16日，赴臺北市○○路○段25號9樓之2
      被告夫婦經營之全壘打派報公司，將150 萬元交由被告，
      囑其轉交鄭行鶿。又戊○○因認自訴人2 人及被告均係債
      務人，乃要被告於本件空白本票發票人欄簽名蓋章，增列
      為共同發票人，及要被告另簽發面額150萬元、發票日為3
      個月後、付款人為華南商業銀行仁愛路分行之支票交付戊○○，俾以擔保債權。迨3 個月借款期限屆至，該支票經
      提示獲得付款，戊○○即於80年6 月18日，將抵押權他項
      權利證明書、抵押權設定契約書、債務清償證明、印鑑證
      明、自訴人夫妻身分證影本等原辦理抵押權設定登記文件
      及本件空白本票等交由被告等情，業據被告坦承無誤，並
      經證人乙○○、戊○○指證屬實（乙○○部分見戊○○詐
      欺案偵查卷第24頁、第25頁、第95頁背面、第96頁、第10
      8 頁、原審卷第183頁、第270頁背面、第271頁、第259頁
      ；戊○○部分見戊○○詐欺案偵查卷第31頁背面、第24頁
      背面、第25頁正面、第38頁、原審卷第258 頁、本院上訴
      卷第131頁至第135頁），復有由戊○○提出之收據影本在
      卷為憑（見戊○○詐欺案偵查卷第26之2 頁）。而自訴人
      己○○所有房地（即坐落臺北市○○區○○街153巷1號 2
      樓建物全部，基地為同區○○段○○段第257號應有部分30
      分之1）於80年3月14日向臺北市松山地政事務所申請設定
      最高限額抵押權之登記，於80年3 月15日由自訴人鄭行鶿
      為雙方代理人辦理設定登記予戊○○（設定抵押權之詳細
      內容，如附表2、3所示），有該土地及建物登記簿謄本、
      抵押權設定契約書及鄭行鶿、己○○之身分證等影本在卷
      可稽（見82年度偵字第4977號戊○○詐欺案卷第6 頁至第
      14頁），此部份事實堪以認定。
（二）雖自訴人鄭行鶿否認為雙方代理人辦理設定，並稱：當時
      將身分證及所有權狀交予乙○○，不可能去辦理設定抵押
      登記等語。然依臺北市松山地政事務所82年 9月11日（82
      ）北市松地3字第12044號函文所示「土地登記資料經權利
      人、義務人雙方同意委託同 1代理人申請登記，代理人自
      應親自到場，登記機關應核對其身分，故本件辦理抵押權
      設定登記申請案時，由收件人依該程序核對代理人身分」
      等語（參乙○○告訴戊○○詐欺案偵查卷第66頁）。則地
      政事務所受理抵押權申請登記時，如係委託代理人申請登
      記，除代理人應親自到場外，並有核對其身分證明，自訴
      人於自訴狀中亦自承有與乙○○一同到地政事務所送件（
      見原審卷第 3頁），顯見本件應係由自訴人鄭行鶿以雙方
      代理人身分前往地政事務所辦理設定抵押權登記，自訴人
      所稱被乙○○或他人冒名辦理登記，未能舉證以實其說，
      且自訴人等於取回所有權狀等證件後，明知已有設定 500
      萬元抵押權之事，倘係遭人冒名或非出於己意，豈有未向
      乙○○提出異議？足見上開抵押權設定係自訴人鄭行鶿親
      自辦理無誤。又自訴人提起自訴時指稱：於80年 3月初，
      因欲貸款32萬元用以購置計程車等情，然自訴人鄭行鶿於
      原審改稱：我確向乙○○說要借32萬元，但可設定 1百萬
      元額度等語（見原審卷第 222頁），先後所述不一，參以
      乙○○於原審亦供稱：鄭行鶿因開車辛苦，想自己買車，
      又有民間債務，後來貸款確是 150萬元等語（見原審卷第
      221 頁）；足認自訴人所稱貸款金額為『32萬元』，要非
      屬實。則本件貸款，自訴人雖委託乙○○辦理，然自訴人
      夫婦既有會見金主戊○○，同時簽發本件空白本票、借據
      及書立授權書予戊○○，並由自訴人鄭行鶿以雙方代理人
      身分前往地政事務所辦理設定抵押權登記，自訴人對於本
      件抵押貸款可謂全程參與，自不可能不知抵押權設定金額
      及貸款金額。本件空白本票係自訴人因辦理上開抵押貸款
      時，簽發交付戊○○甚明。又依乙○○供稱自訴人鄭行鶿
      係委託借款150萬元，而該150萬元借款由被告開立支票兌
      現償還戊○○，自訴人復自行設定五百萬元抵押權擔保借
      款，已見自訴人鄭行鶿應有積欠被告150萬元之可能。
（三）自訴人鄭行鶿於本院前審供稱：80年 3月10日我把土地、
      房屋正本、我與己○○的身分證、印鑑章都交給乙○○去
      辦理，直到 3月20日乙○○才把我與己○○的身分證、印
      鑑章還給我等語（見本院更（三）審卷第131頁至第134頁
      ）；而於另案則供稱：乙○○迄80年 3月13日才將文件還
      我等語（見原審卷第 104頁正面、第155頁至第156頁）。
      依自訴人鄭行鶿所供，乙○○至遲於80年 3月20日即將土
      地、房屋所有權狀返還自訴人鄭行鶿，自訴人等自能得知
      房地經設定 500萬元抵押權之事，自訴人等復稱未曾收受
      戊○○出借之 150萬元，卻未向戊○○索款，亦未向戊○○取回本件空白本票及借據等借款文件，並遲至84年6月2
      日始具狀提起本件自訴，殊與常情不符。
（四）乙○○與被告間素有金錢借貸往來，而自訴人鄭行鶿在臺
      灣省合作金庫玉成支庫所開立之甲存支票帳號60548－1號
      帳戶，始終未曾自用，開戶領取空白支票後即連同帳戶即
      交由乙○○保管使用等情，已據證人乙○○於戊○○詐欺
      案偵查中及原審證述在卷（見戊○○詐欺案偵查卷第96頁
      背面、原審卷第184頁、第221頁背面、第 270頁背面倒數
      第1行、第271 頁第4行），並為自訴人鄭行鶿所是認（見
      戊○○詐欺案偵查卷第44頁背面第5至8行、第96頁背面、
      原審卷第270頁背面第3行），亦有乙○○於80年 3月27日
      所立保管條可憑。乙○○更坦承有持自訴人鄭行鶿之支票
      向被告週轉等語（見戊○○詐欺案偵查卷第 108頁背面、
      原審卷第 271頁），復有卷附被告持有自訴人鄭行鶿所簽
      發之臺灣省合作金庫玉成支庫帳號60548－1甲存帳戶支票
      ，80年 2月26日有87000元1張、10萬元1張、20萬元1張、
      40萬元2張，2月27日有20萬元1張，3月2日有30萬元1張，
      3月12日有25萬元4張，4月1日有5萬元 1張，4月9日有7萬
      元 1張（支票均有乙○○背書）可按（見戊○○詐欺案偵
      查卷第 104－1頁至第104－16頁）。足見乙○○確持自訴
      人鄭行鶿所有之支票向被告調現週轉。另乙○○於80年 6
      月間，亦以他人支票（經由乙○○背書）或以自己本票向
      被告借款調度，而未獲支付之款項計有00000000元（見本
      院上訴卷第228頁至第234頁所附之合作金庫頭份支庫、上
      海商業銀行永和分行、保證責任臺北市第二信用合作社支
      票及本票）。則被告供稱於80年7、8月間，因乙○○積欠
      債務，由夫丁○○與乙○○、鄭行鶿共同會算債務，即屬
      有據。雖乙○○與被告間之借貸，固非自訴人等所借，卷
      內亦無自訴人等簽發或背書之票據為該借款之擔保。然乙○○曾持自訴人鄭行鶿簽發之臺灣省合作金庫玉成支庫支
      票，而乙○○既為借款人，自訴人鄭行鶿則為發票人，二
      人均屬被告之債務人，因而一同參與會算債務，當屬常情
      。
（五）本件本票（原金額及到期日為空白）如何填上金額及到期
      日，被告供稱：約80年7月底8月初，乙○○、鄭行鶿拿一
      些被退的客票回去，當初是要會算乙○○、鄭行鶿及另案
      桃園擔保品的債務，我將空白本票拿出來交給我先生丁○○，丁○○拿到 2樓（按被告經營之公司在同1棟9樓）香
      港皇家酒樓叫他們（乙○○、鄭行鶿）填日期、金額，是
      丁○○跟他們當面會算 5百萬元，誰在本票上寫上日期、
      金額，要問我先生等語（見本院更（一）審卷（二）第 4
      頁）；證人即被告之夫丁○○於本院更（一）審證稱：我
      太太丙○○拿給我空白本票，我拿給乙○○，當時鄭行鶿
      也在場。乙○○有先到 9樓與我會算總金額1千7百多萬元
      ，乙○○說須與其他債務人討論各自分擔之金額，才拿票
      給他們自己處理，他們會算時叫我離開，我在門外等不到
      5 分鐘，乙○○即拿已填載日期、金額之系爭本票親自交
      給我，我離開時，我的職員甲○○、辛○○有在場，應該
      有看到何人簽的等語（見本院更（一）審卷（三）第 5頁
      ）；及至本院更（三）審證稱：「80年7、8月時，我們要
      求乙○○會算，後來乙○○帶了6、7個人到我公司會算，
      當時因為公司太吵了，就到 2樓的皇家酒樓開個房間，他
      們去會算，當時乙○○要求我迴避一下，會算結果乙○○
      等6、7人共積欠我們1600多萬元。」、「當時我是把本票
      及一些資料交給甲○○，乙○○等6、7人填上去的，至於
      是何人填上去，因為我不在場，所以我沒有看到。」等語
      （見本院更（三）審卷第68頁）。另證人甲○○於本院更
      （一）審證稱：鄭行鶿曾和乙○○一起來公司找我們老板
      娘談事情。乙○○也有借用我們的辦公室辦公。我有和丁○○一起到皇家酒樓與乙○○會算金額，當時我剛從工地
      回來，他們有7、8個人來會算，丁○○就叫我和辛○○一
      起下去。他們叫丁○○先出去，丁○○就把本票交給我，
      並交待我不能拿給他們，後來鄭行鶿說要看一下，以便協
      商金額償還，我就將本票拿給他。當時鄭行鶿有叫旁邊的
      人填寫日期及金額然後交給我，丁○○進來後我就把本票
      交給他。我有聽到他說寫84年，但沒有看到寫多少金額，
      因為他們在我對面的桌子上寫，當時辛○○也在我旁邊等
      語，證人辛○○於本院更（一）審證稱：鄭行鶿他曾經去
      過公司，但我不知道他要做何事。丁○○叫我帶乙○○去
      酒樓開 1個房間，開好之後我就上樓去，後來又和甲○○
      一起下去，有看到甲○○和鄭行鶿、乙○○在談事情，但
      不知道他們在談何事。李董曾介紹說鄭行鶿是他的司機等
      語，上開證人，雖不能確定本件本票上之金額及到期日究
      為何人所填上，但可確定乙○○當時確有積欠被告債務，
      而本件本票上之金額及到期日則係在會算中所填上，會算
      中自訴人鄭行鶿同時在場，被告並未參與會算。則被告既
      不在場，自無偽造上開本票之可能。又本件空白本票上之
      金額「伍佰萬元」、「84、 4、20」之字跡，究係由何人
      所偽造，本院前審將被告及自訴人鄭行鶿均不爭執為乙○○字跡之本票號碼073780、073784、0000000號之本票3紙
      原本（見本院更（一）審卷（一）第 112頁），與本件本
      票原本，送請內政部警政署刑事警察局鑑定結果該本票上
      「伍佰萬元」、「84、 4、20」之筆跡，與乙○○筆跡不
      相符，有該局89年3月23日刑鑑字第35580號鑑驗通知書在
      卷足憑（見本院更（一）審卷（一）第116頁、第117頁）
      。另本院前審亦就本件本票及自訴人鄭行鶿與被告 2人筆
      跡，送請法務部調查局鑑定：本件本票上之字跡編為甲類
      ，自訴人之筆錄字跡編為乙類，被告之字跡編為丙類，經
      鑑定結果本票上之字跡與自訴人鄭行鶿及被告均不符等情
      ，亦有該局90年10月29日（90）陸（2）字第 90065707號
      鑑定書一紙在卷可按，依上開鑑定結果，本件本票上之字
      跡，並非乙○○、自訴人鄭行鶿或被告所書寫。依上開事
      證所示，本件本票上之金額與到期日，係在乙○○與丁○○會算債務時所填上。而於會算時，自訴人鄭行鶿是否在
      場及同意填上金額與日期，自訴人與被告雖各執一詞，然
      被告並未參與會算，且本票上字跡亦非被告筆跡，縱該本
      票未經自訴人同意而被偽造，亦無證據證明係出於被告授
      意或指使。
（六）雖被告於戊○○被訴詐欺一案偵查中供稱：戊○○於80年
      3月在我公司交現金150萬元給我，當時我不記得鄭先生是
      否在場等語；及至原審供稱：當天有乙○○、自訴人及我
      在場，戊○○把錢放在桌上，由乙○○、自訴人把該筆錢
      拿走，戊○○並要求我開支票，並在本票上背書（應該是
      發票）等語（見本院更（三）審卷第40頁），被告就戊○○交付 150萬元時，自訴人鄭行鶿有無在場，前後不一，
      且戊○○提出之收據，係由被告書立，內容亦不能證明鄭
      行鶿有收受該筆 150萬元。又乙○○於戊○○被訴詐欺案
      件中供稱：80年左右鄭行鶿要借錢，我將印章、權狀、印
      鑑證明交與被告，被告介紹戊○○辦理，我只帶同戊○○
      到鄭行鶿家而已等語（見偵字第4977號卷第95頁至第96頁
      ）；復於原審供稱：自設定迄撥款，我均未見到錢等語（
      見原審卷第 184頁），且戊○○於被訴詐欺案偵查中亦僅
      供稱：係交付 150萬元給被告，並未證稱自訴人鄭行鶿當
      時曾經在場（見偵字第4977號卷第30頁）。然此僅係被告
      未能證明有將一百五十萬元交付自訴人鄭行鶿，尚不得據
      以認定被告必有偽造本件本票之犯行。
（七）80年7、8月間會算結果，乙○○積欠被告債務高達1千7百
      多萬元，被告僅接受到期日係記載「八十四年四月二十日
      」之 500萬元本票一紙為債權擔保。該本票之到期日與會
      算日亦相距將近 4年之久；且倘自訴人鄭行鶿當時確有在
      場參與會算，卻不由自訴人鄭行鶿另行簽發本票交付，反
      使用債權人之被告亦屬共同發票人之空白本票為乙○○積
      欠被告1千7百萬元債務之擔保，固有違常情。惟證人即被
      告之夫丁○○於本院前審先後證稱：「乙○○有先到 9樓
      與我會算總金額1千7百多萬元，乙○○說須與其他債務人
      討論各自分擔之金額，才拿票給他們自己處理，他們會算
      時叫我離開，我在門外等不到 5分鐘，乙○○即拿已填載
      日期、金額之本票親自交給我」、「80年7、8月時，我們
      要求乙○○會算，後來乙○○帶了6、7個人到我公司會算
      ，當時因為公司太吵了，就到 2樓的皇家酒樓開個房間，
      他們去會算，當時乙○○要求我迴避一下，會算結果乙○○等6、7人共積欠我們1600多萬元。」、「當時我是把本
      票及一些資料交給甲○○，乙○○等6、7人填上去的，至
      於是何人填上去，因為我不在場，所以我沒有看到。」等
      語，顯見乙○○與被告之夫會算債務時，另有其他債務人
      一同參與，始有所謂各自分擔；並可能因自訴人鄭行鶿部
      分係積欠被告 5百萬元，乃以自訴人鄭行鶿先前持交之本
      件空白本票填寫金額、日期後，再交付被告之夫。
（八）證人丁○○、甲○○、辛○○就上開空白本票填載金額、
      日期及交付何人等情節，所為指證，固有些許不一。惟證
      人等一致指證自訴人鄭行鶿、乙○○確有於80年7、8月間
      ，在皇家酒樓與被告之夫會算債務；且本件會算時間，與
      證人丁○○、甲○○、辛○○於本院前審89年、90年間出
      庭作證，相距近10年之久，當可能因時間久遠，致就何人
      將本票交付丁○○等細節記憶不清，自不得執以指稱 3人
      證言為不實。
（九）乙○○於戊○○被訴詐欺案件偵查中先後證稱：「我沒有
      幫己○○所有之南港區○○街157巷1號辦理設定抵押權，
      我只有將印章、權狀、印鑑證明交與丙○○，那時為80年
      左右鄭行鶿要借錢，我是在信義路 4段20號交給他先生。
      當時丙○○是否在場已記不得了。戊○○到鄭行鶿家有叫
      他簽名，鄭行鶿是否有拿到錢不清楚。」、「我將鄭行鶿
      所有權設定資料交給丙○○的先生，後來發生什麼事我不
      知道。」等語（見82年偵字第4977號卷第96頁、第108 頁
      ）；嗣於被訴背信案件中先後供稱：「有介紹鄭行鶿找金
      主借錢，我是先找丙○○轉借的。」、「我幫鄭行鶿透過
      丙○○找到戊○○借錢，鄭行鶿說要借150 萬元，我向鄭
      行鶿借用支票使用，是我們兩人甘願借用的，我以前有過
      一次退票記錄，我有向他說可以去開戶，他也同意去開戶
      ，我未逼他去開戶。自設定迄撥款，我均未見到錢。我有
      與丙○○以前做過生意合作，有金錢往來。鄭行鶿說看能
      夠借多少錢就借多少錢，他未跟我說借錢要作何用途，後
      來我透過丙○○去借錢，丙○○就找到戊○○了。」、「
      我未填票，我從未看過文件。」、「鄭行鶿因開車辛苦想
      自己買車，又有民間債務，後來貸款確是150萬元，我也
      不是幫鄭行鶿找金主，只是一起賺錢。我只認識丙○○，
      不認識戊○○。」等語（見原審卷第158頁、第184頁、第
      221頁背面、第222頁背面）。依乙○○上開所稱，固否認
      有填寫本件本票之日期、金額。然乙○○亦遭自訴人己○○自訴背信罪嫌，乙○○自可能為有利於自身訴訟之辯解
      ，而否認有與被告之夫會算債務及交付本票之事，自無從
      以乙○○所稱資為被告有偽造本票之依據。
六、綜上所述，本件自訴人指稱被告偽造本件本票之犯行，固據
    提出本票一紙、土地及建物登記簿謄本、抵押權設定契約書
    及自訴人之身分證等影本為證據。然：
（一）本件係自訴人己○○所有之房地設定抵押權登記前，戊○○曾於80年 3月14日上午11時許，由乙○○陪同前往自訴
      人夫婦上開房地實地勘查評估，並請自訴人夫婦再增開本
      件空白本票、空白借據及授權書交付戊○○收執。嗣經自
      訴人等同意後，由自訴人鄭行鶿為雙方代理人向臺北市松
      山地政事務所，以戊○○為抵押權人設定本金最高限額 5
      百萬元抵押權登記，戊○○始將 150萬元交付被告，並由
      被告另簽發面額150萬元、發票日為3個月後、付款人為華
      南商業銀行仁愛路分行之支票交付戊○○，擔保債權。迨
      3 個月借款期限屆至，該支票經提示獲得付款，戊○○即
      於80年 6月18日，將抵押權他項權利證明書、抵押權設定
      契約書、債務清償證明、印鑑證明、自訴人夫妻身分證影
      本等原辦理抵押權設定登記文件及本件空白本票等交由被
      告等情，業經查明如前。則自訴人既自行為戊○○設定本
      金最高限額5 百萬元抵押權，自訴人所有之房地所有權狀
      等證件亦由戊○○保管達三個月之久，倘自訴人未實際取
      得款項，豈有不向戊○○、乙○○或被告提出異議之理？
（二）自訴人提起自訴時指稱：於80年 3月初，因欲貸款32萬元
      用以購置計程車等情，然自訴人鄭行鶿於原審改稱：我確
      向乙○○說要借32萬元，但可設定 1百萬元額度等語，先
      後所述不一，已難採信。再戊○○既係出借 150萬元，並
      至自訴人夫婦家中勘查，自訴人並開立本票、借據及授權
      書交付戊○○，自訴人自不可能不知向戊○○借款為 150
      萬元；且乙○○於原審供稱：鄭行鶿因開車辛苦，想自己
      買車，又有民間債務，後來貸款確是 150萬元等語。足見
      自訴人指稱貸款金額為『32萬元』，要非屬實。自訴人應
      知係向戊○○抵押借款 150萬元，並於辦理抵押貸款時，
      簽發本件空白本票交付戊○○。則自訴人鄭行鶿既知借款
      為150萬元，卻自行設定500萬元抵押權作為擔保，事後復
      未向戊○○催討借款，已足合理懷疑自訴人應有取得該15
      0萬元。而該150萬元係由被告交付戊○○之支票兌現清償
      ，被告供稱自訴人此部份積欠150萬元，要屬有據。
（三）自訴人鄭行鶿在臺灣省合作金庫玉成支庫所開立之甲存支
      票帳號60548－1號帳戶，開戶領取空白支票後連同帳戶即
      交由乙○○保管使用，為自訴人鄭行鶿自承無誤，乙○○
      更坦承有持自訴人鄭行鶿之支票向被告週轉，復有卷附被
      告持有自訴人鄭行鶿所簽發之台灣省合作金庫玉成支庫帳
      號60548－1甲存帳戶支票，80年 2月26日有87000元1張、
      10萬元1張、20萬元1張、40萬元2張，2 月27日有20萬元1
      張，3月2日有30萬元1張，3 月12日有25萬元4張，4月1日
      有5萬元1張，4月9日有7萬元1張（支票均有乙○○背書）
      可按。足見乙○○確持自訴人鄭行鶿所有之支票向被告調
      借週轉。而自訴人鄭行鶿既為發票人，自應共同負票據責
      任，縱該等支票係乙○○所借，被告亦得向自訴人鄭行鶿
      求償。以上開被告持有自訴人鄭行鶿支票面額有 200餘萬
      元，加計多年民間利息，自訴人鄭行鶿當可能因而積欠被
      告350萬元。
（四）依自訴人鄭行鶿所供，乙○○至遲於80年 3月20日即將土
      地、房屋所有權狀返還自訴人鄭行鶿，自訴人等自能得知
      房地經設定 500萬元抵押權之事，自訴人等復稱未曾收受
      戊○○出借之 150萬元，卻未向戊○○索款，亦未向戊○○取回本件空白本票及借據等借款文件，並遲至84年6月2
      日始具狀提起本件自訴，已與常情不符。且自訴人鄭行鶿
      供稱本件本票係遭人偽造填載到期日「84年 4月20日」，
      並經丁○○於82年 9月間交付鍾年旭調現。然鍾年旭係於
      84年7月4日始持以聲請本件本票裁定，倘自訴人鄭行鶿所
      稱事前不知遭人偽造本件本票之事，又如何能於鍾年旭聲
      請本件本票裁定前之84年6月2日即提起本件自訴？
（五）按檢察官或自訴人起訴、自訴被告犯罪，須先提出證據證
      明被告犯罪事實；以說服法院確信被告犯罪，並至「無合
      理懷疑」之程度。而基於無罪推定原則，及被告並無自證
      己罪之義務，因此被告就抗辯事實，雖負有「提出證據責
      任」，但僅須以「有合理懷疑」程度為已足。又本件案發
      時間係於80年7、8月間，距今已近15年之久，相關證物難
      以取得，證人乙○○復不知去向，自訴人及被告亦均表示
      無法提出相關證據供本院調查，基於法院並無蒐集證據之
      義務，本院當自應就現有證據以資審認。而本件自訴人自
      訴被告有偽造有價證券罪嫌，依自訴人所舉證據，僅能證
      明本件空白本票金額及到期日並非自訴人鄭行鶿所簽，卻
      由被告持向他人調借現款之事實。而自訴人指稱委託乙○○貸款32萬元，並非屬實。且自訴人鄭行鶿係親自以上開
      房地辦理設定本金最高限額抵押權5 百萬元，並開立本件
      空白本票、借款及授權書交由戊○○收執，自訴人所有之
      房地所有權狀等證件亦由戊○○保管達3 個月之久，均未
      向戊○○、乙○○或被告提出異議，或催收款項，已足合
      理懷疑自訴人應有取得該150萬元，並因該150萬元係由被
      告交付戊○○之支票兌現清償，自訴人應有積欠被告此部
      分之150 萬元。又因乙○○持自訴人鄭行鶿支票向被告調
      現，致自訴人鄭行鶿可能因而積欠被告350 萬元。足見本
      件自訴人自訴被告有偽造有價證券罪嫌，所舉證據，未達
      無合理懷疑或確信之程度；而被告辯稱係因乙○○及自訴
      人鄭行鶿調借之支票退票，並代償本件借款150 萬元，與
      乙○○及自訴人鄭行鶿會算結果，自訴人鄭行鶿積欠被告
      500 萬元，乃由乙○○將已填妥日期、金額之本件本票交
      付被告之夫丁○○，所提出之證據，已達「有合理懷疑」
      為真實之程度，依上開說明，自應為被告無罪之判決。
七、原審不察，對被告為有罪之判決，容有未洽，被告提起上訴
    ，否認犯罪，為有理由，自應由本院將原判決關於被告部分
    撤銷改判，並諭知被告無罪。
據上論斷，應依刑事訴訟法第369條第1項前段、第 364條、第34
3條、第301條第1項前段，判決如主文。
中    華    民    國    95    年    5     月    11    日
                  刑事第八庭審判長法  官  鄭文肅
                                  法  官  楊炳禎
                                  法  官  陳國文
以上正本證明與原本無異。
自訴人如不服本判決，應於收受送達後10日內向本院提出上訴書
狀，其未敘述上訴之理由者並得於提起上訴後10日內向本院補提
理由書（均須按他造當事人之人數附繕本）。
                                  書記官  蔡棟樑
中    華    民    國    95    年    5     月    11    日


司法院資訊處製作；財團法人民間司法改革基金會備份。
